臺灣宜蘭地方法院刑事判決　　　　　　　 95年度訴字第340號
公　訴　人　臺灣宜蘭地方法院檢察署檢察官
被　　　告　丙○○
選任辯護人　陳培仁律師
被　　　告　己○○
選任辯護人　吳文升律師
上列被告等因過失致死案件，經檢察官提起公訴（94年度偵字第
1827號、第1875號），本院判決如下：
    主  文
丙○○從事業務之人，因業務上之過失致人於死，處有期徒刑壹
年貳月，減為有期徒刑柒月。
己○○無罪。
    事  實
一、緣交通部臺灣區國道新建工程局第三區工程處以新臺幣（下
    同）2,490,000,000元之價格將北宜高速公路頭城蘇澳段第C
    510標礁溪四城段橋樑工程交由榮民工程股份有限公司承攬
    施工，於民國91年8月13日，榮民工程股份有限公司北宜第
    二施工處復以137,340,000元之價格，將「北宜高速公路頭
    城蘇澳段第C510標「4K＋213～5K＋223主線高架橋及匝道1
    、4高架橋橋樑工程」交由宜而宏營造有限公司承攬施工，
    於93年7月13日，宜而宏營造有限公司又以2,563,390元之價
    格將北宜高速公路頭城蘇澳段第C510標「4K＋213～5K＋223
    主線高架橋及匝道1、4高架橋橋樑工程之上部結構箱型樑護
    欄及隔欄工程」交由杰諾工程企業有限公司承攬施工，於93
    年9月11日，杰諾工程企業有限公司再以護欄每公尺580元、
    隔欄每公尺480元之價格，將該「上部結構箱型樑護欄及隔
    欄工程」交予丙○○承攬施工，丙○○並僱用NAEOPRASERT
    KONGMA（中文名為鞏馬，下稱鞏馬）、乙○○等人施作該工
    程，丙○○為該工程之負責人，係從事業務之人。而丙○○
    原應注意駕駛堆高機需具備堆高機駕駛執照，且對於荷重在
    1公噸以上堆高機，駕駛人需經過特殊安全衛生教育訓練，
    並應確實採取工作場所之連繫調整、巡視，而依當時客觀環
    境，並無不能注意之情形，詎丙○○竟疏未注意上開事項，
    由無堆高機駕駛執照之鞏馬駕駛6公噸堆高機，且未對鞏馬
    進行特殊之安全衛生教育訓練，復於93年10月17日，未確實
    在施工地點為連繫調整、巡視，致使鞏馬於同日18時許，駕
    駛該6公噸堆高機至宜蘭縣礁溪鄉○○○○○路頭城蘇澳段
    第C510標工程3K＋048上下橋面之路堤施工便道處，下橋時
    不慎衝出施工便道，墜落至下方水溝，而受有多發性損傷併
    內出血及頭、胸、腹挫傷併骨折之傷害，經送醫急救後不治
    死亡。
二、案經己○○訴由臺灣宜蘭地方法院檢察署檢察官偵查起訴。
    理  由
壹、有罪部分：（即被告丙○○部分）
甲、證據能力部分：
    按被告以外之人於審判外之言詞或書面陳述，除法律有規定
    者外，不得作為證據；又被告以外之人於審判外之陳述，雖
    不符前4條之規定，而經當事人於審判程序同意作為證據，
    法院審酌該言詞陳述或書面陳述作成時之情況，認為適當者
    ，亦得為證據，刑事訴訟法第159條第1項、第159條之5第1
    項分別定有明文。經查：
一、遭撕毀一半之工程承攬協議書影本1紙（見93相356號卷第26
    頁），該協議書影本係被告丙○○所提出，惟同案被告己○○否認有簽訂該協議書，而被告丙○○與證人戊○○就協議
    書簽訂正本份數供證不一，被告丙○○復未能提供該協議書
    正本供本院審酌核對，該文書自非於可信之持別情況下所製
    作，與刑事訴訟法第159條之4第3款規定：「除前二款之情
    形外，其他於可信之特別情況下所製作之文書，亦得為證據
    。」要件不符，應不屬該條款所稱之文書，就證明被告丙○○與同案被告己○○間承攬關係之存否，不具有證據能力，
    雖被告丙○○於審判程序中表示同意作為證據（見本院卷第
    112頁、第116頁），惟本院審酌上開書面陳述作成時情況，
    容有疑義，認為不適當，自不得依刑事訴訟法第159條之5第
    1項規定，作為證據使用。
二、行政院勞工委員會北區勞動檢查所94年3月8日勞北檢營字第
    0941003626號函附檢查初步報告書1份（見93相356號卷第56
    頁至第62頁），其中關於同案被告己○○與被告丙○○間承
    攬關係之認定紀錄，製作該報告書之檢查員雖具有公務員身
    分，依職務上將所見所聞製作檢查初步報告書，然因該報告
    書係針對具體個案為之，並非在其例行性之公務過程中製作
    ，即不具備例行性之要件，核與刑事訴訟法第159條之4第1
    款規定：「除顯有不可信之情況外，公務員職務上製作之紀
    錄文書、證明文書，亦得為證據。」之要件不符，且本院審
    酌上開書面陳述有關承攬關係之認定，應有待於司法調查之
    結果，是難認為適當，自不得作為證據。至於其他部分被告
    丙○○於審判程序中表示同意作為證據（見本院卷第112頁
    、第116頁），本院審酌上開書面陳述作成時情況，認為適
    當，依刑事訴訟法第159條之5第1項規定，自得作為證據使
    用。
乙、實體部分：
一、認定犯罪事實所憑之證據及理由：
（一）被告丙○○坦承事項及其辯解：
   1、坦承事項：（本院卷第111頁）
      被告丙○○坦承伊有向杰諾工程企業有限公司承攬該「上
      部結構箱型樑護欄及隔欄工程」，而鞏馬確於上開時、地
      駕駛堆高機不慎衝出施工便道墜落下方水溝，致受有上開
      傷害而死亡之事實，核與證人游文玲於偵查中證述情節相
      符（見93相356號卷第23頁至第24頁），並有榮民工程股
      份有限公司北宜第二施工處與宜而宏營造有限公司工程契
      約1份、宜而宏營造有限公司與杰諾工程企業有限公司工
      程承攬合約書1份、杰諾工程企業有限公司與丙○○工程
      承攬協議書1份、臺灣宜蘭地方法院檢察署檢察官相驗筆
      錄1份、相驗屍體證明書1份、臺灣宜蘭地方法院檢察署驗
      斷書1份、蒐證、現場及相驗照片27幀（見94偵1875號卷
      第19頁至第58頁、93相356號卷第13頁至第19頁、第27頁
      、第28頁至第33頁、第40頁至第44頁），堪認屬實。
   2、被告丙○○矢口否認有何業務過失致死之犯行，辯稱：
    (1)被告丙○○已將所承攬工程之「北上車道上部結構箱型樑
      護欄與北上一半隔欄工程之模板與水泥作業」以箱型樑護
      欄每公尺340元、隔欄每公尺240元，帶工不帶料之方式交
      由同案被告己○○承攬施工，況依證人乙○○於95年6月8
      日偵查中證詞，可證鞏馬係同案被告己○○所僱用，並非
      被告丙○○，則依勞工安全衛生法第16條規定，鞏馬之死
      亡應由最後之僱主即同案被告己○○負關於勞工安全衛生
      法相關責任，與被告丙○○無涉。
    (2)於93年10月17日，因工程護欄隔欄鋼筋施工工程停工，致
      護欄模板工程亦無法施作，因此當日下午於工地現場即未
      進行施工，而被告丙○○當日人在彰化縣，並不知鞏馬何
      故於同日18時許私自駕駛堆高機離開工地，且當時施作地
      點為高速公路頭城蘇澳段第C510標4K＋528，事故地點為3
      K＋048，距工地相差約1.5公里，則發生事故之堆高機係
      作為護欄隔欄模板使用，並無其他用途，鞏馬於非上班時
      段擅自駕駛堆高機至工作區域外，係屬其個人行為，其因
      而發生事故，非被告丙○○所能掌握，被告丙○○自無業
      務過失致死之刑責。
（二）本案之爭點：
   1、同案被告己○○有無向被告丙○○承攬本件工程之部分工
      程？
   2、鞏馬受僱於何人？
   3、鞏馬死亡地點是否屬於被告丙○○承攬工程範圍？
   4、被告丙○○有無過失之行為？
   5、被告丙○○之過失行為與鞏馬之死亡結果間，有無相當因
      果關係？
（三）本院之判斷：
   1、爭點一：同案被告己○○有無向被告丙○○承攬本件工程
      之部分工程？
    (1)本件發生事故之堆高機究由何人承租？
    證人庚○○於94年6月16日偵查中證述：「我現職是萬順
      托運行負責人。…己○○打電話給我說要承租堆高機，我
      以1個月價格40,000元將堆高機出租給己○○，我要高力
      實業社將堆高機送到礁溪鄉玉田村北宜高工地，己○○要
      我將堆高機交給丙○○，丙○○事後會將租金交給我，之
      前我曾經送1部4公噸重的堆高機，…後來因為嫌該堆高機
      太小，所以1、2日後高力實業社說改送約6、7公噸堆高機
      到工地，我並沒有到現場。本次承租堆高機沒有簽約，只
      是口頭上說而已。」等語（見93相356號第93頁）；於96
      年6月20日本院審理中證述：「我現職為萬順托運行，負
      責介紹工程用車輛的租用。我不認識丙○○、己○○，我
      認識甲○○，我曾為他介紹堆高機出租。在93年10月12日
      1位女性打電話給我，說要租堆高機到玉田附近的高速公
      路工作，我答應並且告訴她租金是1個月40,000元，之後
      我打電話給甲○○，甲○○在第二天送過去。我是事後才
      知道是杰諾公司支付租金，我只是介紹，甲○○那邊的簽
      單上面寫是杰諾公司收的。我告訴甲○○玉田附近的高速
      公路有要租堆高機，請他直接送過去，我有抄那位女性的
      行動電話給甲○○。出租前一天我有先過去工地看，我是
      要瞭解應與誰接洽，我去的時候看到1位太太，臉包起來
      在那邊工作，該太太要我去找1位男的臺灣人，我就在附
      近找，至於那個人叫什麼名字，我忘記了。當天我有找那
      位臺灣人，我問該男子如何請款，他說向公司請款。我有
      去跟甲○○確認，隔天將堆高機送給工地的那位男子。該
      女性說要堆高機，說公司要承租，不知道是哪家公司，就
      是簽收的那家公司。我不知道該名女性於電話中留何人的
      電話給我。堆高機送到工地時，我沒有在場，出事後甲○○拿給我看，我才看到簽單上的簽名。我在工地看到的太
      太，是打電話給我的那位女性，我手機裡有那位太太的電
      話，我去工地前我先打電話過去，所以到工地時我先去找
      那位太太，那位太太叫我再去找臺灣籍男子。該臺灣籍男
      子說要租堆高機的事情，我與他談價格，他說錢向公司請
      款，他當時應該有說公司名稱，但是我現在忘記了，說完
      後我就離開，沒有簽什麼東西。…在工地時，那位太太只
      叫我去找那位男子，所以我叫甲○○直接找那位男子。我
      和他談的過程，我認為他是公司的人。甲○○後來要我幫
      他向那個公司請款。…但到現在還沒有付錢。請款是以簽
      單請款，每月請款1次，就是93相356號卷第99頁估價單。
      」等語（見本院卷第161頁至第167頁）。
    佐以證人甲○○於96年6月20日本院審理中證述：「我是
      高力實業社負責人。高力實業社營業項目為堆高機出租。
      本件死者鞏馬所駕駛之堆高機是由高力實業社所提供。93
      年10月12日庚○○打電話給我，說有人要租堆高機，我於
      隔天將堆高機送到庚○○指定的高速公路那邊，我送堆高
      機到高速公路那邊後，我要跟在庭的丙○○拿身分證，丙○○說他沒有帶，我有請丙○○於估價單上簽收，就將堆
      高機交給丙○○，我回去前打電話給庚○○，說堆高機租
      金40,000元，我要針對庚○○拿30,000元，因為我不認識
      那些營造廠的人，庚○○的仲介費是10,000元。4公噸的
      堆高機不是我運過去的，庚○○說要換6公噸，我將6公噸
      的堆高機運上去後，將原來的4公噸堆高機載運回來，…
      我確實只有將4公噸的堆高機運到加油站交給庚○○，不
      是運到工地。租金沒有收到，租金當時講好我是針對庚○○，本來是要跟丙○○收，因丙○○沒有出示證件，我也
      不認識丙○○，且只有簽收單，因是庚○○介紹，所以租
      金針對庚○○收30,000元。第一次送至工地之4公噸堆高
      機，配置1付鑰匙，都是隨車，鑰匙連車一起交給庚○○
      。第二次送至工地之6公噸堆高機，配置1付鑰匙，都是隨
      車。我送6公噸的堆高機至工地現場時，當時現場有工人
      在操作4公噸堆高機，我運6公噸堆高機過去時就直接找負
      責人請他簽收，就是丙○○簽收的，當時我問租金要如何
      支付，他說應該要向杰諾請款，我詢問杰諾怎麼寫，丙○○就在簽單上寫杰諾，並簽名。庚○○沒有陪我前往。庚○○幫我仲介堆高機過程，我只記得庚○○有留1個電話
      給我，我打電話問怎麼去工地，是女生接的，我到現場有
      看到1位女子，我將堆高機開到現場時，我問現場的工人
      說要找負責人，他們就跟我講要去哪裡找。我將6公噸的
      堆高機交給丙○○點收，鑰匙直接插在車上。後來我有將
      4公噸的堆高機載回，鑰匙直接插在車上。我有跟庚○○
      說他要負責幫我收租金。4公噸堆高機不是我接洽的，我
      只有接洽6公噸堆高機。當天庚○○請我送6公噸堆高機到
      工地前，庚○○有留電話給我，叫我找工地的人，庚○○
      並沒有指定將堆高機交給何人，我有打通庚○○留給我的
      電話。堆高機相關的租金及維修費，當時丙○○有跟我說
      租金要向杰諾要，我後來才知道杰諾是公司，當時並沒有
      講到付款方式。依估價單所示，只有丙○○簽收，租金找
      丙○○支付。估價單上FD6T是指6公噸的堆高機。因為租
      金算月的，車子出事前只有用1、2日，所以沒有辦法請款
      。我有打庚○○留給我的電話，是1位女子接的，該女子
      只有跟我說地址，沒有講其他的。」等語（見本院卷第16
      7頁至第173頁）。
    證人己○○於96年7月10日本院審理中證述：「鞏馬所駕
      駛的堆高機是老闆丙○○拜託我先生打電話給我，說我很
      閒，叫我幫忙找，我從電話簿找到，有打電話給庚○○說
      要租堆高機，但堆高機不是我要租的。…我要庚○○到工
      地找老闆，我沒有留電話給他，但我用手機打電話給他，
      應該有顯示我的電話號碼。…老闆丙○○說要換大台的，
      庚○○也在場，我叫庚○○直接跟老闆講。」等語（見本
      院卷第257頁至第258頁）。
    被告丙○○於93年10月13日警詢中供稱：「堆高機是泰籍
      男子鞏馬之妻己○○介紹我承租的。…堆高機鑰匙都在我
      身上。」等語（見93相356號卷第7頁）；於93年10月18日
      偵查中供稱：「鞏馬所開堆高機是鞏馬太太向人接洽，但
      每月40,000元是我出的，鑰匙在我這裡。」等語（見93相
      356號卷第22頁）；於96年6月20日本院審理中供證：「93
      年10月13日，庚○○將堆高機載至工地交付時，我有在場
      ，是我簽單的。…後來因堆高機之荷重不足所以曾經要求
      庚○○更換為荷重6公噸的堆高機。…本件所租用的堆高
      機是鞏馬要駕駛的，當時我在工地每天都有看到，大部分
      是鞏馬駕駛該堆高機。…我的確有簽名於簽單上，…甲○○開來的時候是我簽的沒錯。」等語（見本院卷第152頁
      至第154頁、第173頁）。
    綜觀證人庚○○、甲○○、己○○上開證詞，及被告上開
      供詞，且估價單上載有：寶號「杰諾」、「93年10月13日
      」、「FD6T租用」、「每月4萬」、「丙○○」等字樣，
      此有估價單1紙在卷足憑（見93相356號卷第99頁）。足認
      證人己○○確有撥打電話與證人庚○○聯絡租用4公噸堆
      高機事宜，並由證人庚○○居間向證人甲○○租用4公噸
      堆高機，將4公噸堆高機載運至工地，嗣於93年10月12日
      ，因被告丙○○認4公噸堆高機不符合工地需求，再由證
      人己○○撥打電話聯絡證人庚○○更換6公噸堆高機事宜
      ，庚○○遂前往工地現場與1名臺灣籍男子接洽出租堆高
      機事宜，嗣證人庚○○居間向證人甲○○租用6公噸堆高
      機，並由證人甲○○於93年10月13日將6公噸堆高機載運
      至工地現場，交付被告丙○○後，被告丙○○在估價單上
      簽名，且證人甲○○出租之4公噸、6公噸堆高機均僅有1
      把鑰匙，該鑰匙皆由被告丙○○保管。可證證人己○○雖
      有協助聯絡承租堆高機事宜，惟該4公噸、6公噸堆高機之
      承租人均為被告丙○○。
    (2)同案被告己○○有無向被告丙○○承攬本件「上部結構箱
      型樑護欄、隔欄工程」之模板及水泥作業？
    證人戊○○於96年6月20日本院審理中雖證述：「我與被
      告丙○○是男女朋友關係，已認識10幾年。我知悉丙○○
      承包工程後，有將工程轉包，因為合約是我擬的。我所說
      的合約書就是丙○○說遭撕毀的合約書，合約書是丙○○
      於壯圍簽的，丙○○寫好後，因己○○還沒有來，所以丙○○先去工地，之後己○○有來簽合約書，我忘記合約書
      擬定的正確日期。我不知道鞏馬、乙○○工資如何計算，
      我是將錢拿給己○○，第一次拿幾千元，第二次拿20,000
      元，都是工程款，是己○○騎腳踏車到我家門口，她跟丙○○說沒有錢，說工地需要用到錢，要借支工程款，到時
      再從米數裡面扣除。至於20,000元如何計算部分，都沒有
      算，因為還沒有到計價的日期，我是給現金，我直接拿給
      己○○，因為當時還差幾天就要計價，所以我沒有要求她
      寫收據，我們工程界都是這樣。…她是向我們包工程，當
      然是預支工程款。己○○向我們承包工程的確切日期忘記
      了，承包工程日期與簽訂合約日期不同，承包後才簽約，
      因為己○○與鞏馬來談工程後，他們先做幾天才來簽約。
      93年10月17日鞏馬出事當天，我們有到醫院找己○○，我
      們上包打電話給我們說工地發生意外，我們想說基於人道
      ，趕到醫院要幫忙處理後事，就帶著合約書到醫院要確認
      工程款，我跟己○○說先拿5,000元給她讓她去處理一些
      事，己○○不收，當時還沒有計算工程款。我拿合約書給
      己○○，要跟她確認米數，己○○就說要看合約書，我拿
      給己○○看，她將合約書拿過去後就將合約書撕毀，我看
      到後將合約書搶回，才會變成1人1半。當時現場只有我、
      丙○○及己○○，沒有第三人看到。94偵1875號卷第59頁
      合約書就是我說的合約書，有2份正本，己○○留1份正本
      ，我們留1份正本，2份正本我們都有簽名。簽合約書時只
      有我與己○○在場，簽完合約後，丙○○回來就看到了。
      沒有影印合約書，正本現在放在家裡，但要找一下。己○○有看過合約書內容，也有簽名。我有跟己○○說明依約
      定1米多少錢，我有講不能僱用非法外勞，否則自行負責
      ，己○○說鞏馬跟她結婚，有工作證。」等語（見本院卷
      第224頁至第226頁）。
    參以被告丙○○於96年6月20日本院審理中供證：「己○○於鞏馬死亡前10幾天約93年10月初時向我承攬工程。承
      攬內容為北宜高速公路護欄鐵模，鐵模是我們供應的，己○○她們出勞力及機具。我有和己○○就所承包之工程定
      立書面承攬契約，93相356號卷第26頁這份文件是我所提
      出，在礁溪派出所交付予檢察官的，時間是鞏馬死亡當天
      晚上提出。這是約束雙方承攬價格、代工帶料的問題及不
      可使用外勞。這文件我們早就寫好了，約鞏馬死亡1星期
      前左右，在我位於宜蘭縣壯圍鄉○○路32號租屋處簽約的
      ，內容是我太太寫的，我先簽完名後，交給我太太，讓己○○簽名。己○○是與我太太簽的。己○○簽名時我沒有
      看到，這件契約和我與上游杰諾工程辛○○簽的內容大致
      一樣。簽名部分遭己○○撕毀，是於鞏馬死亡當晚我們去
      宜蘭醫院時，在宜蘭醫院路口邊被撕毀的，我們只有簽1
      張契約。當時我想說鞏馬死亡，己○○可能要用到錢，所
      以我是要先算一些工錢給己○○，結果忽然間契約書就被
      己○○撕毀，我不知道己○○為何要撕毀契約書。我帶契
      約書到醫院，當時是要給己○○看，要跟她算1米多少錢
      ，並且要拿錢給她。鞏馬死亡當晚我就急著帶契約書到醫
      院是因為己○○在做工程的價錢起起落落不一定，所以我
      要跟她算清楚。己○○沒有錢，我給她6,000元，她不要
      ，所以想跟她算清楚工錢。遭撕毀的契約書是鞏馬死前約
      1星期左右，不到14天簽的。是鞏馬工作3至5天才簽，他
      們要向我借錢才簽的。這份合約書己○○有無簽名我沒有
      看到，我太太跟我講是她簽的。我給己○○的工資依1米
      多少錢計算，半個月結算1次，錢是己○○來向我請款，
      但還未滿半個月時，己○○就向我借20,000元，工資是給
      現金，與錢有關都是我太太在處理。我們契約書是簽1份
      正本，影印1份影本給他們，正本放我這邊。鞏馬死亡當
      晚，我和我太太過去醫院太平間，我要給己○○6,000 元
      ，她不要，我就說算工錢給她，我就拿契約書給她看1米
      多少錢，己○○就將契約書整份搶去撕毀，我們就將1半
      搶回來，己○○搶走的那部分我要再將它搶回，己○○不
      給我，所以我就不理會她離開，當時只有我們3人在場。
      因還沒有到15天，所以己○○還沒有領工資。」等語（見
      本院卷第149頁至第151頁、第158頁至第160頁）。
    綜觀證人戊○○上開證詞與被告丙○○上開供證，就同案
      被告己○○與被告丙○○究簽訂幾份工程承攬協議書正本
      ，證人戊○○證述2份，被告丙○○則供證1份；另1份為
      影本，兩人證詞已有嚴重瑕疵。且被告丙○○既為承攬契
      約之當事人，衡情應與同案被告己○○在施作工程前，先
      共同商議簽約之內容，豈有於交由同案被告己○○施作數
      日後，始由證人戊○○擬定工程承攬協議書內容，由被告
      丙○○自行簽名後，任由同案被告己○○決定是否簽名。
      再依證人戊○○證述及被告丙○○之供證，同案被告己○○既留有本件工程承攬協議書正本或影本1份，倘若確有
      簽訂該承攬協議書，被告丙○○可先自行詳實計算工程款
      後，於93 年10月17日鞏馬死亡當晚交付己○○，且鞏馬
      已工作數日，該協議書復為己○○所簽訂，則己○○就鞏
      馬應得款項當知之甚詳，被告丙○○與證人戊○○何須以
      計算工程款為由，將該協議書交予己○○過目，實有悖常
      理。況被告丙○○始終無法提出該工程承攬協議書正本以
      供本院審酌，則究有無該協議書，顯屬可議。另證人戊○○及被告丙○○就本案與同案被告己○○間尚具有利害關
      係，故尚難僅以其等供證即認同案被告己○○有與被告丙○○簽訂
      本件「上部結構箱型樑護欄、隔欄工程」模板及水泥作業
      之工程承攬協議書，而有向被告丙○○承攬工程之事實。
    又承前述本件4公噸、6公噸堆高機之承租人均為被告丙○○，倘若同案被告己○○有向被告丙○○承攬本件「上部
      結構箱型樑護欄、隔欄工程」模板及水泥作業之工程，衡
      情應由被告己○○承租堆高機，並負責保管堆高機，可證
      同案被告己○○除未與被告丙○○簽訂上開工程承攬協議
      書外，亦未與被告丙○○以口頭方式訂立承攬契約。
    至於證人丁○○於94年6月16日偵查中雖證述：「我是向
      杰諾工程公司承包鋼筋工程，…。我認識己○○，…己○○跟她泰國籍先生來我工務所找我，希望在我工程從事綁
      鋼筋的工作，如果可以，還希望可以承包工程，她說她先
      生有工作證，但沒有帶來，我有讓她及她先生做1個星期
      左右，後來因為她先生的工作證始終未提出，所以我就不
      讓他繼續工作，我有支付她2人施作的工程款。」等語（
      見93相356號卷第92頁至第93頁）；於96年7月10日本院審
      理中證述：「當初己○○跟她老公鞏馬來找我，己○○說
      她沒有工作，她有說要包工程，說要綁鐵，我們沒有定契
      約，但我有將1個範圍的工程給己○○做。我們是幾天算1
      次工錢，並無帶料，材料是我的。己○○是要向我承包工
      程，是己○○向我承包，不是鞏馬。當天己○○跟我談工
      作，她說她沒有工作，問我有沒有工作，說她要做，己○○有帶鞏馬來，鞏馬會說國語，我們是作多少算多少錢，
      工作時間不定。工作內容是我決定，我們是綁鐵。我自己
      有請工人，我自己的工人每半個月領1次工錢，工人做的
      事情與己○○做的一樣，都是綁鐵。我們是做工的，並沒
      有定什麼合約。己○○有來工作，她與鞏馬有來綁鐵，連
      他們2人總共有3、4個人，但其他人我不認識。我叫工人
      綁這個區域，他們就綁這個區域，我自己三不五時會去監
      工。己○○承包的部分，我偶爾會去監工。我自己僱用的
      工人時間到就下班，己○○他們將工程包下來，時間可以
      做得比較長，就會賺比較多錢。我承包的工程綁鐵先做，
      丙○○他們護欄後做。我不曉得己○○之前或之後有無向
      丙○○承包工程。己○○要請多少工人不用經過我同意，
      她自己決定。我將錢交給己○○，他們工人各領多少錢我
      不知道。我和己○○並沒有約定承包的總金額，說的時候
      是提到作1米多少錢，幾天給1次錢而已，沒有約定工程範
      圍。這有一點臨時工的性質，我也不會講，但不是我自己
      僱用的工人，我自己請的工人要保險，而且還有工時的限
      制。」等語（見本院卷第249頁至第254頁）。故由證人丁○○上開證詞，可知同案被告己○○邀同鞏馬係要求丁○○讓其等在該工地從事綁鐵工作，施作內容由丁○○決定
      ，其等係以米計酬，即施作越多米可獲得越多錢，有別於
      丁○○所僱用之正式員工係以日計酬，且雙方亦未約定工
      程款，可證同案被告己○○與其夫鞏馬係以臨時工之性質
      受僱於證人丁○○從事綁鐵工作，況證人丁○○並不知悉
      同案被告己○○究有無向被告丙○○承攬工程，故尚難遽
      此推論同案被告己○○有向被告丙○○承攬本件「上部結
      構箱型樑護欄、隔欄工程」模板及水泥作業之工程。
    再證人辛○○於94年6月16日偵查中雖證述：「我現職是
      杰諾工程企業有限公司副總經理兼工地負責人、勞安管理
      員。我見過己○○1次，93年8月底、9月初，己○○到我
      工地工務所找丁○○之合夥人江硯風，主要她要承包512
      標鋼筋工程，當時我有在場，當時只有己○○1人在辦公
      室與江硯風談此事，外面有1、2位我不認識外籍人士，我
      有跟江硯風說不可以僱用沒有工作證的非法外勞。」等語
      （見93相356號卷第94頁）；於96年6月20日本院審理中證
      述：「我之前為杰諾公司股東。丙○○是我的協力廠商，
      我看過己○○1次。己○○想向江硯風承包工程，因為自
      己包可以多賺一點錢，她不是想要受僱於江硯風，但詳情
      我不清楚。我親耳聽到己○○想要向江硯風承包鋼筋工程
      ，但是否為承包或要做江硯風的工程，我不清楚，我有跟
      江硯風說不能將工作發包給外籍勞工，之後我就離開了，
      事後詳細內容我不清楚。」等語（見本院卷第216頁至第2
      19頁）。惟同案被告己○○究係要以何方式參與施作江硯
      風所承攬之鋼筋工程，證人辛○○並不知詳情，故尚難以
      證人辛○○此部分證詞推論同案被告己○○有向被告丙○○承攬本件「上部結構箱型樑護欄、隔欄工程」模板及水
      泥作業之工程。
    (3)綜上證據，可證同案被告己○○並未向被告丙○○承攬本
      件「上部結構箱型樑護欄、隔欄工程」模板及水泥作業之
      工程。故被告丙○○以前詞辯稱：己○○有向伊所承攬工
      程之模板與水泥作業等語，自不足採。
   2、爭點二：鞏馬受僱於何人？
    (1)證人乙○○於95年6月8日偵查中證述：「我於2年前在北
      宜高工程工作時認識鞏馬，認識沒多久鞏馬就死了。當時
      北宜高工程錢都是己○○領給我的，當時工程由4個人做
      ，除了我跟鞏馬，另外2個人我不認識，他們都是鞏馬的
      泰國朋友，都是由鞏馬的太太出面處理。事發當天我有在
      現場，下午我休息，早上堆高機是鞏馬在開的，己○○有
      在現場，做工程時己○○天天有來看工程進度，並非來看
      鞏馬。該工程薪水1人1天1,000元，是己○○給的，並非
      鞏馬給我的。我有聽臺灣人說該工程是己○○去承包的。
      是鞏馬找我做該工程。」等語（見94偵1827號卷第71頁至
      第72頁）；於96年6月20日本院審理中證述：「我認識鞏
      馬、丙○○、己○○。我曾與鞏馬一起在本件事發工地工
      作，93年10月17日即鞏馬死亡當天早上半天，我有前往工
      地工作，當天上午除我外，還有鞏馬、己○○及另外2 位
      工人，共5人前往工地。當天上午我好像沒有看到丙○○
      。我不知道我的老闆是誰。是鞏馬幫我領取工資，我不知
      道他從哪裡領。關於我在偵查中陳述錢是己○○領給我的
      ，當時工程…都是己○○出面處理，1人1天工資1,000元
      ，當時工程有5人，有我、鞏馬、己○○及另外2位工人，
      我是向鞏馬拿錢，鞏馬的老婆跟他在一起。我與己○○、
      鞏馬及另2位工人在該處工作，是鞏馬分配工作項目。該
      工程是己○○承包後，將該工程由我與鞏馬及另2名外勞
      施作，…剛開始做時有約定每日薪資1,000元，後來有再
      約定工程款一起均分。我知道該工程是己○○承包是聽鞏
      馬講的。我平常工作時，有看過在庭的被告丙○○，他有
      在旁邊一起做。我於偵查中曾說做工程時，己○○天天都
      有來看工程進度，並不是去看鞏馬，是這樣沒錯。我沒有
      與鞏馬、己○○結怨或仇恨。本件都是己○○去處理接工
      作，因為己○○是本地人，比較瞭解，所以都是她去處理
      。鞏馬說接工作給他老婆接。該工程我只拿到1次1,000多
      元或2,000元，我都沒有領錢，1,000、2,000元是因為沒
      有錢用，所以跟鞏馬、己○○拿的。」等語（見本院卷第
      208頁至第216頁）。
    (2)復參以鞏馬為泰國籍，係以依親名義來臺灣居留，並未申
      請工作許可，此有護照影本、外僑口卡列印、外僑居留資
      料查詢明細內容顯示畫面各1份在卷足憑（見93相356號卷
      第10頁至第12頁）。況承前述，同案被告己○○與被告丙○○間並未訂立任何承攬契約，足認鞏馬與證人乙○○、
      2名泰國籍勞工參與施作本件「上部結構箱型樑護欄、隔
      欄工程」模板及水泥作業之工程，因均係外籍人士，且其
      中鞏馬並未取得工作許可，渠等由於語言溝通及工作許可
      限制，在臺灣要覓得工作不易，況鞏馬為己○○之夫，彼
      此本係生存與共，因此渠等始推由較了解臺灣工作環境之
      己○○向被告丙○○要求施作本件「上部結構箱型樑護欄
      、隔欄工程」模板及水泥作業之工程，並以施作米數計酬
      ，經被告丙○○同意後，己○○始代為聯繫工作、薪資等
      事宜，可證證人乙○○與鞏馬並非受僱於己○○，而係受
      僱於被告丙○○擔任臨時工性質之員工。
    (3)綜上證據，可證鞏馬係受僱於被告丙○○。故被告丙○○
      仍以前詞辯稱：鞏馬係受僱於己○○等語，自不足採。
   3、爭點三：鞏馬死亡地點是否屬於被告丙○○承攬工程範圍
      ？
      杰諾工程企業有限公司係於93年7月13日，以2,563,390元
      之價格，向宜而宏營造有限公司承攬北宜高速公路頭城蘇
      澳段第C510標「4K＋213～5K＋223主線高架橋及匝道1、4
      高架橋橋樑工程之上部結構箱型樑護欄及隔欄工程」，被
      告丙○○再於93年9月11日，以護欄每公尺580元、隔欄每
      公尺480元之價格，向杰諾工程企業有限公司承攬該「上
      部結構箱型樑護欄及隔欄工程」，此有工程承攬合約書、
      工程承攬協議書各1份在卷足憑（見94偵1875號卷第42頁
      至第58頁）。而承前述，本件鞏馬於93年10月17日18時許
      ，係在宜蘭縣礁溪鄉○○○○○路頭城蘇澳段第C510標工
      程3K＋048上下橋面之路堤施工便道處，駕駛堆高機下橋
      時，不慎衝出施工便道墜落至下方水溝，而受傷不治死亡
      。則鞏馬發生事故地點顯然不在被告丙○○所承攬之工程
      施作範圍。
   4、爭點四：被告丙○○有無過失之行為？
    (1)證人甲○○於96年6月20日本院審理中證述：「我將6公噸
      的堆高機交給丙○○點收，鑰匙直接插在車上。我送到工
      地之6公噸堆高機可以發動、駕駛，該堆高機正常，在現
      場我有跟工人說要怎麼操作，且在現場我有從卡車將堆高
      機開下來，是正常的。」等語（見本院卷第170頁）。且
      於93年10月13日，證人甲○○係檢查完畢FD6T堆高機各項
      功能均屬正常後，始交車予被告丙○○簽收，此有估價單
      、高力實業社堆高機使用日檢點表各1份在卷足憑（見93
      相356號卷第99頁至第100頁）。可證本件6公噸堆高機之
      機械性能係屬正常。
    (2)而證人庚○○於94年6月16日偵查中證述：「開堆高機須
      有專門駕駛執照，須通過考試取得。」等語（見93相356
      號卷第93頁）；於96年6月20日本院審理中證述：「駕駛
      堆高機要有駕駛執照，要去勞工委員會職業訓練中心考照
      ，才能取得堆高機駕駛執照。」等語（見本院卷第163頁
      ）。佐以證人甲○○於96年6月20日本院審理中證述：「
      駕駛堆高機要有執照，我有執照，要勞工安全講習訓練3
      天後考照，才能取得堆高機駕照。」等語（見本院卷第17
      0頁）。證人辛○○於94年6月16日偵查中證述：「駕駛堆
      高機要有專門駕駛執照，如果沒有堆高機駕駛執照就不可
      以駕駛該部堆高機。」等語（見93相356號卷第94頁）；
      於96年6月20日本院審理中證述：「我們依規定要求要對
      堆高機駕駛施行安全衛生教育訓練，但該堆高機還沒有施
      工，還沒對己○○、鞏馬、乙○○及另2位外勞為堆高機
      駕駛施行安全衛生教育訓練，因為丙○○沒有告訴我已經
      開始使用堆高機施工。駕駛堆高機一定要駕駛執照，須由
      勞工安全受訓後取得證照。發包給丙○○的工程，丙○○
      負責提出開堆高機的駕駛證照給我。」等語（見本院卷第
      218頁至第219頁）。證人乙○○於95年6月8日偵查中證述
      ：「在現場我看到沒幾天就出事，都是只有鞏馬1人在開
      ，沒有其他人使用。」等語（見94偵1827號卷第72頁）；
      於96年6月20日本院審理中證述：「我有看到鞏馬開過堆
      高機。93年10月17日上午，鞏馬有駕駛堆高機。鞏馬死亡
      前幾天在工地開始使用堆高機。」等語（見本院卷第210
      頁）。可證駕駛堆高機必須有駕駛執照，而被告丙○○所
      承租之6公噸堆高機確均交由鞏馬駕駛。
    (3)參以被告丙○○於93年10月13日警詢中供稱：「我不知道
      泰籍男子鞏馬今日在北宜高從事何項工作，因今日我們這
      部門都休息，我回彰化，照正常己○○與泰籍男子鞏馬也
      應該休息，今泰籍男子鞏馬為何前往工地我就不得而知，
      況且堆高機鑰匙都在我身上，泰籍男子鞏馬為何可以駕駛
      堆高機，如何啟動我就不得而知。」等語（見93相356 號
      卷第6頁至第7頁）；於96年6月20日本院審理中供證：「
      本件所租用的堆高機是鞏馬要駕駛的，當時我在工地每天
      都有看到，大部分是鞏馬駕駛該堆高機。我知道駕駛堆高
      機要駕駛執照，我沒有看過己○○、鞏馬或乙○○以及己○○所僱用的其他工人的合格堆高機駕駛執照。…我沒有
      對堆高機駕駛進行特殊教育安全訓練。我於杰諾公司有叫
      鞏馬來參加講習，但他沒有來。當天是星期日，我們休息
      ，鞏馬為什麼會去開，我不知道。」等語（見本院卷第15
      4頁至第156頁），顯見被告丙○○知悉駕駛堆高機需經過
      特殊安全衛生教育訓練，並取得駕駛執照，且其於93年10
      月17日並未就本件工程施作與鞏馬為連繫或至現場巡視。
    (4)且承前述，鞏馬係以依親事由居留臺灣，並未取得工作許
      可，自無法取得堆高機駕駛執照，且鞏馬係受僱於被告丙○○，堆高機之鑰匙係由被告丙○○保管，故鞏馬駕駛堆
      高機之鑰匙顯係被告丙○○所交付，並僱用鞏馬駕駛堆高
      機。則被告丙○○原應注意駕駛堆高機需具備堆高機之駕
      駛執照，且對於荷重在1公噸以上之堆高機，駕駛人需經
      過特殊安全衛生教育訓練，並應確實採取工作場所之連繫
      調整、巡視，而依當時客觀環境，並無不能注意之情形，
      被告丙○○竟疏未注意上開事項，僱用無堆高機駕駛執照
      之鞏馬駕駛6公噸之堆高機，且未對鞏馬進行特殊之安全
      教育訓練，復未確實於93年10月17日，在本件承攬工地為
      連繫調整、巡視，致使鞏馬於同日18時許，駕駛該6公噸
      堆高機至宜蘭縣礁溪鄉○○○○○路頭城蘇澳段第C510標
      工程3K＋048上下橋面之路堤施工便道處，下橋時不慎衝
      出施工便道，墜落至下方水溝，被告丙○○自有過失甚明
      ，行政院勞工委員會北區勞動檢查所94年3月8日勞北檢營
      字第0941003626號函附災害檢查初步報告書亦同此認定（
      見93相356號卷第61頁）。故被告丙○○仍以前詞辯稱：
      伊無過失等語，自不足採。
    (5)又證人辛○○於94年6月16日偵查中證述：「一般而言堆
      高機要移動，都是由吊卡車載運或拖車上來載運，不應該
      直接駕駛堆高機下通道，…事故現場距離我的工地有1公
      里遠。」等語（見93相356號卷第94頁）；於96年6月20日
      本院審理中證述：「本件510標工程只有1條便道，所有的
      機具、車輛要進入510標工程區域都要經過這條便道，這
      條便道是用土堆上去的，業主榮工處有做鐵管護欄。」等
      語（見本院卷第218頁）。證人乙○○於96年6月20日本院
      審理中證述：「下班後會將堆高機停在工作的地方。下雨
      也都停在上面。我不知道為何鞏馬會將堆高機開到出事地
      點，當時我下班了。平常工作時，鞏馬會將堆高機開在工
      作的地方。」等語（見本院卷第213頁至第214頁）。可證
      鞏馬駕駛本件6公噸堆高機於上班時間均在工程範圍內施
      工，而於下班後，該堆高機亦係停放在施工地點，若需移
      動至其他地點，會使用載運方式，不會直接駕駛該堆高機
      行駛至宜蘭縣礁溪鄉○○○○○路頭城蘇澳段第C510標工
      程3K＋048上下橋面之路堤施工便道。況承前述，本件事
      故地點之施工便道並非被告丙○○之承攬範圍，因此被告
      丙○○就施工便道兩旁所設置之防禦物強度不足部分，自
      無過失。公訴人認被告就此部分亦應負過失責任，容有未
      洽，併此敘明。故被告丙○○以前置辯稱：伊不負責施工
      便道兩旁設置之防禦物等語，堪以採信。
   5、爭點五：被告丙○○之過失行為與鞏馬之死亡結果間，有
      無相當因果關係？
      承前所述，被告丙○○疏未注意，而僱用無堆高機駕駛執
      照之鞏馬駕駛6公噸堆高機，且未對鞏馬進行特殊之安全
      教育訓練，復於93年10月17日，未確實在施工地點為連繫
      調整、巡視，致使鞏馬於同日18時許，駕駛該6公噸堆高
      機至宜蘭縣礁溪鄉○○○○○路頭城蘇澳段第C510標工程
      3K＋048上下橋面之路堤施工便道處，下橋時不慎衝出施
      工便道，墜落至下方水溝，受有上開傷害，因而死亡，被
      告丙○○之過失行為與鞏馬之死亡結果間，自具有相當因
      果關係。
   6、綜上論證，被告丙○○向杰諾工程企業有限公司承攬北宜
      高速公路頭城蘇澳段第C510標「4K＋213～5K＋223主線高
      架橋及匝道1、4高架橋橋樑工程之上部結構箱型樑護欄及
      隔欄工程」，被告丙○○並僱用鞏馬、乙○○等人施作該
      工程，被告丙○○為該工程之負責人，係從事業務之人。
      而被告丙○○原應注意駕駛堆高機需具備堆高機之駕駛執
      照，且對於荷重在1公噸以上之堆高機，駕駛人需經過特
      殊安全衛生教育訓練，並應確實採取工作場所之連繫調整
      、巡視，而依當時客觀環境，並無不能注意之情形，詎被
      告丙○○竟疏未注意上開事項，由無堆高機駕駛執照之鞏
      馬駕駛6公噸之堆高機，且未對鞏馬進行特殊之安全教育
      訓練，復於93年10月17日，未確實在施工地點為連繫調整
      、巡視，致使鞏馬於同日18時許，駕駛該6公噸堆高機至
      工作場所外之宜蘭縣礁溪鄉○○○○○路頭城蘇澳段第
      C510 標工程3K＋048上下橋面之路堤施工便道處，下橋時
      不慎衝出施工便道，墜落至下方水溝，而受有上開傷害，
      經送醫後不治死亡，被告丙○○上開業務過失致死之事實
      ，事證明確。
二、論罪科刑之理由：
（一）按被告丙○○行為後，94年2月2日修正公布之刑法（下稱
      新法）已於95年7月1日施行，新法第2條第1項規定：「行
      為後法律有變更者，適用行為時之法律。但行為後之法律
      有利於行為人者，適用最有利於行為人之法律。」，係規
      範行為後法律變更所生新舊法律比較適用之準據法，於新
      法施行後，自應適用新法第2條第1項之規定，為「從舊從
      輕」之比較。經查：修正前刑法第33條第5款規定罰金為
      銀元1元以上，換算為新臺幣後，為新臺幣3元以上；修正
      後同條款則規定「罰金：新臺幣1,000元以上，以百元計
      算之。
      」，是比較新舊法之結果，舊法即行為時法有利於被告。
（二）查被告丙○○為本件「上部結構箱型樑護欄及隔欄工程」
      負責人，係從事業務之人，因過失而致被害人鞏馬死亡，
      被告所為，係犯刑法第276條第2項業務過失致死罪。
（三）審酌被告丙○○於本案前尚無犯罪前科，此有臺灣高等法
      院被告前案紀錄表1份在卷可參，素行良好，惟被告丙○○明知鞏馬為外籍人士，並無堆高機駕駛執照，亦未接受
      衛生安全訓練，仍僱用鞏馬駕駛堆高機，於事故當日復未
      能至工作場所為適當連繫調整、巡視，致使鞏馬駕駛堆高
      機到事故地點，而墜落死亡，且被告迄今均未賠償被害人
      鞏馬家屬所受損害，尚以鞏馬係受僱於告訴人己○○，企
      圖卸責，造成被害人家屬己○○除需忍受喪親之痛外，並
      因此涉訟，及考量被告於犯罪後仍飾詞否認犯行，態度不
      佳等一切情狀，量處如主文所示之刑。惟查被告犯罪之時
      間，係在96年4月24日以前，所犯符合中華民國96年罪犯
      減刑條例第2條第1項第3款所定之減刑要件，應減其刑期
      二分之一，故減為有期徒刑7月。
貳、無罪部分：（即被告己○○部分）
一、公訴意旨略以：被告己○○以箱型樑護欄每公尺340元、隔
    欄每公尺240元之價格，向丙○○承攬北宜高第C510標工程
    「4K＋213～5K＋223主線高架橋及匝道1、4高架橋橋樑工程
    之上部結構箱型樑護欄及隔欄工程」之「北上車道上部結構
    箱型樑護欄與北上一半隔欄工程之模板與水泥作業」，為該
    工程之負責人，係屬從事業務之人。己○○於93年10月12日
    中午向庚○○所經營之萬順托運行承租堆高機，租金約定由
    丙○○支付，經庚○○交付堆高機後，因噸數不足，己○○
    再度要求庚○○交付更大噸數之堆高機，並由甲○○交付己○○。詎己○○應注意駕駛堆高機需具備駕駛執照，且對於
    荷重在1公噸以上之堆高機，駕駛需經特殊安全衛生教育訓
    練，並應確實採取工作場所之連繫調整、巡視，另施工便道
    兩旁所設置之防禦物需具備一定強度，而依當時客觀環境，
    並無不能注意之情形，詎己○○竟疏未注意上開事項，僱用
    無駕駛執照之鞏馬駕駛6公噸之堆高機，復未採取積極可行
    防止災害發生之措施，使鞏馬於93年10月17日18時許，在宜
    蘭縣礁溪鄉○○○○○路頭城蘇澳段第C510標工程3K＋048
    上下橋面之路堤施工便道處，駕駛堆高機下橋時，不慎衝出
    施工便道，墜落至下方水溝，而受有多發性損傷併內出血及
    頭、胸、腹挫傷併骨折之傷害，送醫急救後不治死亡。因認
    被告己○○涉犯刑法第276條第2項之業務過失致死罪嫌等語
    。
二、按犯罪事實應依證據認定之，無證據不得認定犯罪事實；又
    不能證明被告犯罪者，應諭知無罪之判決，刑事訴訟法第15
    4條第2項、第301條第1項分別定有明文。次按刑事訴訟法第
    161條已於91年2月8日修正公布，其第1項規定：檢察官就被
    告犯罪事實，應負舉證責任，並指出證明之方法。因此，檢
    察官對於起訴之犯罪事實，應負提出證據及說服之實質舉證
    責任。倘其所提出之證據，不足為被告有罪之積極證明，或
    其指出證明之方法，無從說服法院以形成被告有罪之心證，
    基於無罪推定之原則，自應為被告無罪判決之諭知（最高法
    院92年台上字第128號判例要旨參照）。又認定不利於被告
    之事實，須依積極證據，苟積極證據不足為不利於被告事實
    之認定時，即應為有利於被告之認定，更不必有何有利之證
    據（最高法院30年上字第816號判例要旨參照）。
三、本件公訴意旨認被告己○○涉犯業務過失致死之罪嫌，無非
    係以下列證據為據：
（一）被告己○○於警詢、偵查中之供詞。
（二）證人丙○○於偵查、本院審理中之證詞。
（三）證人游文玲於偵查中之證詞。
（四）證人庚○○於偵查、本院審理中之證詞。
（五）證人甲○○於本院審理中之證詞。
（六）證人乙○○於偵查、本院審理中之證詞。
（七）證人丁○○於偵查、本院審理中之證詞。
（八）證人辛○○於偵查、本院審理中之證詞。
（九）證人戊○○於本院審理中之證詞。
（十）榮民工程股份有限公司北宜第二施工處與宜而宏營造有限
      公司工程契約1份、宜而宏營造有限公司與杰諾工程企業
      有限公司工程承攬合約書1份、杰諾工程企業有限公司與
      丙○○工程承攬協議書1份。
（十一）鞏馬護照影本、外僑口卡列印、外僑居留資料查詢明細
        內容顯示畫面各1份。
（十二）遭撕毀一半之承攬協議書影本1紙。
（十三）行政院勞工委員會北區勞動檢查所94年3月8日勞北檢營
        字第0941003626號函附災害檢查初步報告書1份。
（十四）租用堆高機估價單、高力實業社堆高機使用日檢點表各
        1份。
（十五）臺灣宜蘭地方法院檢察署檢察官相驗筆錄1份、相驗屍
        體證明書1份、臺灣宜蘭地方法院檢察署驗斷書1份、蒐
        證、現場及相驗照片27幀。
四、證據能力部分：
（一）遭撕毀一半之工程承攬協議書影本1紙（見93相356號卷第
      26頁），該協議書影本係同案被告丙○○所提出，惟被告
      己○○否認有簽訂該協議書，而同案被告丙○○與證人戊○○就協議書簽訂正本份數供證不一，同案被告丙○○復
      未能提供該協議書正本以供本院審酌核對，該文書自非於
      可信之持別情況下所製作，核與刑事訴訟法第159條之4第
      3款規定：「除前二款之情形外，其他於可信之特別情況
      下所製作之文書，亦得為證據。」要件不符，應不屬該條
      款所稱之文書，就證明同案被告丙○○與被告己○○間承
      攬關係之存否，不具有證據能力。
（二）行政院勞工委員會北區勞動檢查所94年3月8日勞北檢營字
      第0941003626號函附檢查初步報告書1份（見93相356號卷
      第56頁至第62頁），製作該報告書之檢查員雖具有公務員
      身分，依職務上將所見所聞製作檢查初步報告書，然因該
      報告書係針對具體個案為之，並非在其例行性之公務過程
      中製作，即不具備例行性之要件，核與刑事訴訟法第159
      條之4第1款規定：「除顯有不可信之情況外，公務員職務
      上製作之紀錄文書、證明文書，亦得為證據。」之要件不
      符，自不得作為證據使用。
五、被告己○○坦承事項及其辯解：
（一）坦承事項：（見本院卷第26頁）
      被告己○○坦承本件「上部結構箱型樑護欄及隔欄工程」
      係由同案被告丙○○所承攬，伊知悉鞏馬在臺灣並無工作
      證及駕駛堆高機駕駛執照，而伊於93年10月12日確有撥打
      電話予庚○○承租堆高機，復要求庚○○改送較大公噸堆
      高機，嗣於93年10月17日18時許，鞏馬駕駛堆高機至上開
      施工便道，不慎衝出施工便道，墜落下方水溝，致受有上
      開傷害而死亡之事實，核與證人游文玲於偵查中證述情節
      相符（見93相356號卷第23頁至第24頁），並有榮民工程
      股份有限公司北宜第二施工處與宜而宏營造有限公司工程
      契約1份、宜而宏營造有限公司與杰諾工程企業有限公司
      工程承攬合約書1份、杰諾工程企業有限公司與丙○○工
      程承攬協議書1份、臺灣宜蘭地方法院檢察署檢察官相驗
      筆錄1份、相驗屍體證明書1份、臺灣宜蘭地方法院檢察署
      驗斷書1份、蒐證、現場及相驗照片27幀（見94偵1875號
      卷第19頁至第58頁、93相356號卷第13頁至第19頁、第27
      頁、第28頁至第33頁、第40頁至第44頁），堪認屬實。
（二）被告己○○堅詞否認有何業務過失致死之犯行，辯稱：
   1、鞏馬係於93年9月29日起至同案被告丙○○所承攬之「上
      部結構箱型樑護欄及隔欄工程」之模板與水泥工作，因被
      告己○○顧及鞏馬係外籍人士語言不通，故偶爾至工地看
      鞏馬。
   2、被告己○○係受鞏馬電話告知同案被告丙○○要求伊協助
      尋找堆高機，故始代為聯絡承租堆高機事宜，至於堆高機
      送至工地後細節，係由同案被告丙○○洽談。
   3、被告己○○並未與同案被告丙○○簽訂工程承攬協議書。
六、本院之判斷：
    承前所述，被告己○○並未向同案被告丙○○承攬本件「上
    部結構箱型樑護欄及隔欄工程」之模板與水泥作業，且鞏馬
    係受僱於同案被告丙○○，並非受僱於被告己○○，則被告
    己○○既非上開工程負責人，對鞏馬死亡，自無業務過失致
    死之問題，本件被告己○○被訴業務過失致死罪尚屬不能成
    立。故被告己○○以前詞辯稱：伊未僱用鞏馬等語，堪以採
    信。
七、從而，本件檢察官所舉之上開證據，尚不足以證明被告己○○有刑法第276條第2項業務過失致死之犯行。此外，復查無
    其他積極證據，足認被告己○○有何業務過失致死之犯行，
    依前揭法條規定及判例要旨，不能證明被告己○○犯罪，自
    應為被告己○○無罪之諭知。
參、適用之法律：
一、程序法方面：刑事訴訟法第299條第1項前段、第301條第1項
    。
二、實體法方面：刑法第2條第1項前段、第276條第2項，刑法施
    行法第1條之1，中華民國96年罪犯減刑條例第2條第1項第3
    款、第7條。
本案經檢察官沈念祖到庭執行職務。
中　　華　　民　　國　　96　　年　　7 　　月　　31　　日
                  刑事第四庭   審判長法  官  謝佩玲
                  　                 法  官  辜漢忠
                                     法  官  蘇錦秀
以上正本證明與原本無異。
如不服本判決應於收受本判決後10日內向本院提出上訴書狀，並
應敘述具體理由。若未敘述理由者，應於上訴期間屆滿後20日內
向本院補提理由書狀(均須按他造當事人之人數附繕本)。
                                     書記官　葉瑩庭
中　　華　　民　　國　　96　　年　　8 　　月　　1 　　日
【附錄本案論罪科刑法條】
★刑法第276條：
因過失致人於死者，處2年以下有期徒刑、拘役或2,000元以下罰
金。
從事業務之人，因業務上之過失犯前項之罪者，處5年以下有期
徒刑或拘役，得併科3,000元以下罰金。
